【裁判字號】    89,訴,3716
【裁判日期】    900713
【裁判案由】    返還價金
【裁判全文】
臺灣臺北地方法院民事判決  八十九年度訴字第三七一六號
    原      告  丙○○
                乙○○
    共      同  董安丹律師
    訴訟代理人
    被      告  東華開發股份有限公司
                            設台北縣新店市○○路十二號一樓
    法定代理人  甲○○      住.
    訴訟代理人  陳政峰律師
右當事人間請求返還價金事件，本院判決如左：
    主    文
被告應給付原告丙○○新台幣玖拾玖萬捌仟元及如附表一所示起算日起至清償日止，
按週年利率百分之五計算之利息。
被告應給付原告乙○○新台幣捌拾柒萬元及如附表二所示起算日起至清償日止，按週
年利率百分之五計算之利息。
訴訟費用由被告負擔。
本判決原告丙○○勝訴部分於原告丙○○以新台幣拾肆萬元為被告供擔保後，得假
執行，但被告如於假執行程序實施前，以新台幣玖拾玖萬捌仟元為原告丙○○預供擔
保，得免為假執行。
本判決原告乙○○勝訴部分於原告乙○○以新台幣貳拾玖萬元為被告供擔保後，得假
執行，但被告如於假執行程序實施前，以新台幣捌拾柒萬元為原告乙○○預供擔保，
得免為假執行。
    事    實
甲、原告方面：
  壹、聲明：除假執行擔保金額及免為假執行部分外，如主文第一、二項所示。
  貳、陳述：
    一、原告丙○○、乙○○為兄弟，於民國八十三年間，被告於台北縣新店市○○
        段○○路小段第一八０之七０地號土地上興建「新達觀」社區住宅，以民間
        最大造鎮計畫廣為招徠，廣告中宣傳該社區住宅座落山坡地上，除有自然地
        貌外，更委請外國顧問公司負責景觀規劃與綠化植栽等。原告等親至現場參
        觀時，被告公司接待人員特別指出廣告文案所載「新達觀」有巨型自然公園
        、二千餘坪果樹林：：：等設施，並強調該公司為凝結社區意識，果樹林由
        全體住戶以每棵樹十元認捐云云。原告信以為真，遂於八十三年十一月六日
        分別與被告簽訂「房屋土地（車位）買賣契約書」，原告丙○○以新台幣（
        下同）五百零五萬元購買「新達觀」Ａ棟五號十一樓之房屋暨其坐落基地、
        地下第二層編號五十四號車位乙個，原告乙○○以四百三十八萬元購買「新
        達觀」Ａ棟六號十一樓之房屋暨其坐落基地、地下第二層編號四十七號車位
        乙個。
    二、簽約後原告均按時繳交各期買賣價金，原告丙○○至八十八年三月十一日止
        ，已繳納九十九萬八千元，原告乙○○至八十七年五月二十九日止，已繳價
        金八十七萬元。於八十八年六月十七日原告突獲被告信函通知，要求原告於
        同年月二十六日前辦妥銀行貸款對保及產權用印手續。然依系爭買賣契約約
        定，原告辦理貸款應在取得使用執照後、水電接通時，被告就系爭房屋是否
        已取得使用執照及接通水電未提出證明，其逕行要求原告辦理貸款，原告自
        不能任意相信。且距開工日已逾四年，被告承諾之兩座巨型自然公園、二千
        餘坪果樹生態林等，根本未見施工。為此原告乃於八十八年六月二十四日致
        函被告要求被告說明是否已領得使用執照及接通水電，並說明巨型公園、果
        樹生態林是否已造作，然被告均恝置不理。迄同年八月二日，原告乙○○再
        接獲被告信函，要求在同年月七日前完成對保用印，逾期將解除契約、沒收
        已付價款，原告乙○○乃覆函要求被告於同年月十五日前回覆前揭同年六月
        二十四日函所提問題，否則將依法解除契約，並要求被告退還已付價金。同
        年八月十六日原告丙○○亦接獲被告信函，其內容與原告乙○○所收函同其
        意旨，催告期限則訂於同年月二十日。原告丙○○遂於同年八月十八、十九
        日及同年十二月十三日連續發函被告，除聲明被告給付內容涉廣告不實與瑕
        疵外，並訂期催告要求其於七日內答覆，否則將依法解除契約而請求退款，
        亦未獲被告置理。八十九年初，原告等發現被告一屋二賣，早已將原告丙○
        ○所購房屋轉售予訴外人許昭慧，將原告乙○○所購房屋轉售予訴外人黃良
        三，並均已辦妥所有權移轉登記。原告業以被告有不完全給付、瑕疵給付及
        給付不能之情形而解除系爭買賣契約，爰依解除契約回復原告之法律關係提
        起本件訴訟。
    三、對被告抗辯所為陳述：
      (一)被告解除與原告間之買賣契約於法有違：
        1.依系爭買賣契約之約定，原告與被告間關於原告給付貸款之債務，應以買
          賣之房屋之使用執照取得、水電接通時，原告始有給付之義務。建屋是否
          得取得使用執照及接通水電，乃屬事未可必之客觀上不確定之事，故應屬
          條件；縱認為其非屬條件，而應為期限，因其並無具體指定期日之可能，
          亦應屬不確定期限債務。被告如擬請求原告等辦理貸款，自應依債之本旨
          ，將其已取得使用執照、接通水電之情形，通知原告等而催告辦理貸款，
          然被告不僅未表明條件成就或期限確定之旨，對原告請求其說明使用執照
          是否取得、水電是否接通等之信函，亦恝置不理，原告如何能知應行辦理
          貸款之條件有辦理貸款之義務，或期限已確定而債務清償期確已屆至。是
          被告之催告原告等辦理貸款，顯非合法之催告。
        2.被告就締約時所承諾之巨型公園、果樹生態林等，根本未見施工，雖系爭
          房地尚未交付而移轉危險之負擔，惟既已有明顯之瑕疵及不完全給付之情
          形，經原告催告被告補正而不補正，原告自得拒絕給付價金，自不負給付
          遲延之責任，被告以原告給付遲延而主張解除契約，顯無理由。
      (二)原告等以被告有債務不完全給付之情形而解除契約，於法有據：
        1.本件被告之給付屬瑕疵及不完全給付已如前述，且當原告等要求被告說明
          並一再要求其處理時，被告仍恝置不理，則依民法第二百五十四條規定，
          自得解除與被告間之契約。
        2.被告一物二賣，原告等自得解除買賣契約，請求回復原狀而返還價金及自
          受領各期價金時起之利息：
          (1)縱認原告以被告有債務不完全給付之情形而解除契約為不可採，茲因被
            告於兩造間買賣契約存續中將原告等買受之房屋出售予許昭慧、黃良三
            ，並已為所有權移轉登記，則被告對原告之買賣標的物所有權移轉登記
            及交付義務，即陷於給付不能，原告自得依民法第二百五十六條規定解
            除買賣契約；爰以起狀繕本之送達被告為解除兩造間買賣契約之意思表
            示。
          (2)兩造間之買賣契約既經原告等依法解除，依民法第二百五十九條第一款
            、第二款之規定，原告等自得請求被告返還價金及自其受領各期價金時
            起之利息。
      (三)如認被告解除契約為合法者，被告依系爭買賣契約第十五條沒收原告已繳之
        價金充作違約金，亦屬過高，應予酌減。蓋原告已繳價金將近百萬元，幾達
        應付總價五分之一，今被告將其全部沒收充作違約金，依一般交易習慣，社
        會經濟狀況及被告已將系爭房地轉售第三人必受有價金，被告幾未受損害情
        形觀之，違約金亦屬過高。
  參、證據：提出新達觀銷售廣告、房屋土地（車位）買賣契約書、統一發票、被告
      致原告乙○○新店十六支郵局第八０五號、被告致原告丙○○新店十六支郵局
      第八０六號存證信函、剪報、原告丙○○致被告存證信函暨回執、被告致原告
      乙○○新店檳榔路第二九一號存證信函、原告乙○○致被告第四一三號存證信
      函、被告致原告丙○○存證信函、原告丙○○致被告新店永安郵局第一一０號
      存證信函、第四三號存證信函、第一七０號存證信函、建物登記謄本、被告致
      原告重要通知、致台北縣稅捐稽徵處新店分處函為證。
乙、被告方面：
  壹、聲明：
    一、駁回原告之訴及假執行之聲請。
    二、如受不利判決，願供擔保請准免為假執行。
  貳、陳述：
    一、依系爭買賣契約約定，第三十八期款為水電接通日（貸款），而系爭不動產
        於八十八年三月九日已取得使用執照，被告即於同年月十二日向台灣電力公
        司、台北自來水事業處申請接通水電，台灣電力公司於同年三月裝表供電，
        台北自來水事業處於同年五月二十八日接通水，水電接通後被告並以電話告
        知原告至被告處辦理貸款對保及產權用印手續。原告依約定期日到場後，並
        未辦妥對保貸款手續，反向被告要求減價，被告並未應允，乃先後於八十八
        年六月十七日、八月二日、八月十六日致函原告限期依約辦理貸款對保及產
        權用印手續，否則即解除系爭買賣契約，原告已分別於八十八年八月三日、
        八月十九日收受，仍未如期履約，系爭買賣契約自已解除，被告再將系爭房
        地出售予第三人，於法無違。且依系爭買賣契約第十五條第一項第一款約定
        ，原告有違約情形，已繳價款悉數作為懲罰性違約金，概不退還。
    二、被告並無不完全給付之情形，前因客戶對買賣標的物認知差距誤認被告涉嫌
        詐欺，業經鈞院判決被告公司前任法定代理人何俊陽無罪在案。
    三、本件違約金之約定並無過高情形：
      (一)依財政部核定八十八年度不動產投資興建及租售業之同業利潤標準，淨利率
        為百分之十四，依系爭房地總價計算，被告可得利分別為八十五萬八千五百
        元、七十四萬四千六百元。
      (二)原告如依約履行，被告尚可向原告丙○○請求剩餘價金四百零五萬二千元，
        向原告乙○○請求剩餘價金三百五十一萬元，以八十八年十二月二十日將系
        爭房地過戶予第三人為基準，自該日至八十九年十月二十日止按週年利率百
        分之五計算，被告分別受有十六萬八千八百三十元及十四萬六千二百五十元
        之利息損失。
      (三)被告將原告丙○○原購買房地以二百八十三萬零八百六十五元出售予訴外人
        徐翠梨，售價損失一百三十六萬九千一百三十五元，將原告乙○○原購買房
        地以三百九十三萬元出售予許昭慧，售價損失四十五萬元。
      (四)綜上所述，被告所受損失已超過原告已繳納之價金，原告自不得再行請求被
        告返還。
  、證據：提出台北縣政府工務局八十八店使字第二二七號使用執照、被告致原告
      新店十六支局第八０五號、第八０六號存證信函暨回執、新店檳榔路郵局第二
      九一號、第三五二號存證信函暨回執、台灣台北地方法院八十七年度易字第二
      八一七號刑事判決、被告致台北自來水事業處函、被告致台灣電力公司函、被
      告與徐翠梨協議書及預定買賣契約書修訂協議書、徐翠梨受領房屋證明書、被
      告與許昭慧不動產買賣契約書及預定買賣契約書修訂協議書、台灣電力公司致
      被告函、台北自來水事業處櫃台收費作業系統表為證。
    理    由
甲、程序方面：
    本件被告之法定代理人原為何俊陽，於九十年二月本院繫屬中變更為甲○○，此
    有被告公司變更登記表在卷可稽，是被告依民事訴訟法第一百七十五條第一項規
    定聲明承受訴訟，經核尚無不合，合先敘明。
乙、得心證之理由：
  一、原告起訴主張：被告在台北縣新店市○○段○○路小段第一八０之七０地號土
      地上興建「新達觀」社區住宅，廣告中宣傳該社區住宅坐落山坡地上，除有自
      然地貌外，更委請外國顧問公司負責景觀規劃與綠化植栽等。原告至現場參觀
      時，被告公司接待人員特別指出廣告文案所載「新達觀」有巨型自然公園、二
      千餘坪果樹林等設施，原告遂於八十三年十一月六日與被告簽訂「房屋土地（
      車位）買賣契約書」（下稱系爭買賣契約），原告丙○○以五百零五萬元購買
      「新達觀」Ａ棟五號十一樓之房屋及坐落基地、地下第二層編號五十四號車位
      乙個，原告乙○○以四百三十八萬元購買「新達觀」Ａ棟六號十一樓之房屋及
      坐落基地、地下第二層編號四十七號車位乙個。簽約後原告丙○○至八十八年
      三月十一日止，已繳納九十九萬八千元，原告乙○○至八十七年五月二十九日
      止，已繳價金八十七萬元。依系爭買賣契約約定，原告辦理貸款應在取得使用
      執照後、水電接通時，被告於八十八年六月十七日致函原告要求於同年月二十
      六日前辦妥銀行貸款對保及產權用印手續，然被告就是否已取得使用執照及接
      通水電未提出證明，且被告承諾之兩座巨型自然公園、二千餘坪果樹生態林等
      ，根本未見施工，原告乃於八十八年六月二十四日致函被告請求說明是否已領
      得使用執照及接通水電，並說明巨型公園、果樹生態林是否已造作，被告均置
      之不理。迄同年八月二日，原告乙○○再接獲被告信函，要求在同年月七日前
      完成對保用印，逾期將解除契約、沒收已付價款，原告乙○○乃覆函要求被告
      於同年月十五日前回覆前揭同年六月二十四日函所提問題，否則將依法解除契
      約。同年八月十六日原告丙○○亦接獲被告信函，其內容與原告乙○○所收函
      同其意旨，催告期限則訂於同年月二十日。原告丙○○遂於同年八月十八、十
      九日及同年十二月十三日連續發函被告，除聲明被告給付內容涉廣告不實與瑕
      疵外，並訂期催告要求其於七日內答覆，否則將依法解除契約，亦未獲被告置
      理。迄八十九年初，原告發現被告已將原告所購房地轉售予第三人並已辦妥所
      有權移轉登記。原告業以被告有不完全給付、瑕疵給付及給付不能之情形而解
      除系爭買賣契約，爰依解除契約回復原告之法律關係提起本件訴訟等情。
      被告則以：被告並無瑕疵給付或不完全給付之情形，且系爭不動產於八十八年
      三月九日已取得使用執照，被告即於同年月十二日向台灣電力公司、台北自來
      水事業處申請接通水電，台灣電力公司於同年三月裝表供電，台北自來水事業
      處於同年五月二十八日接通水，水電接通後被告並以電話告知原告至被告處辦
      理貸款對保及產權用印手續。原告卻未依約辦理貸款對保手續，被告乃先後於
      八十八年六月十七日、八月二日、八月十六日致函原告限期依約辦理貸款對保
      及產權用印手續，否則即解除系爭買賣契約，原告仍未如期履約，系爭買賣契
      約既已解除，被告自得將系爭房地出售予第三人，並依系爭買賣契約第十五條
      第一項第一款約定，將已繳價款沒收作為懲罰性違約金，且違約金並無過高等
      語，資為抗辯。
  二、原告主張於八十三年十一月六日與被告簽訂系爭買賣契約，原告丙○○以五百
      零五萬元購買被告在台北縣新店市○○段○○路小段第一八０之七０地號土地
      上興建「新達觀」Ａ棟五號十一樓之房屋及坐落基地、地下第二層編號五十四
      號車位乙個，原告乙○○以四百三十八萬元購買Ａ棟六號十一樓之房屋及坐落
      基地、地下第二層編號四十七號車位乙個。簽約後原告丙○○至八十八年三月
      十一日止，已繳納九十九萬八千元，原告乙○○至八十七年五月二十九日止，
      已繳價金八十七萬元乙節，已據其提出與所述相符之房屋土地（車位）買賣契
      約書、統一發票為證，復為被告所不爭執，自堪信為真實。原告另主張被告於
      廣告中宣傳新達鎮社區住宅座落山坡地上，除有自然地貌外，更委請外國顧問
      公司負責景觀規劃與綠化植栽，原告親至現場參觀時，被告公司接待人員特別
      指出廣告文案所載「新達觀」有巨型自然公園、二千餘坪果樹林等設施，並強
      調該公司為凝結社區意識，果樹林由全體住戶以每棵樹十元認捐云云，惟被告
      承諾之兩座巨型自然公園、二千餘坪果樹生態林等，根本未見施工，被告顯有
      瑕疵給付及給付不完全之情，原告丙○○於八十八年六月二十四日、八月十八
      日、十九日及十二月十三日致函被告請其說明，否則即解除系爭買賣契約，原
      告乙○○亦於同六月二十四日、八月五日致函為相同之催告，固據提出新達觀
      銷售廣告、剪報、原告丙○○致被告存證信函暨回執、原告乙○○致被告第四
      一三號存證信函、原告丙○○致被告新店永安郵局第一一０號存證信函、第四
      三號存證信函、第一七０號存證信函為證，然被告否認有瑕疵給付及給付不完
      全之情形。按消費者保護法（下稱消保法）第二十二條固規定「企業經營者應
      確保廣告內容之真實，其對消費者所負之義務不得低於廣告之內容。」惟原告
      所提之預售屋銷售廣告僅載稱「二座巨型自然大地公園」、「二千餘坪樹生
      態林」，此外並無其他說明及相關廣告圖面，且該廣告僅為對系爭房屋坐落之
      大自然景觀之速描，非有關房屋給付之具體內容，而依系爭買賣契約，兩造買
      賣之標的為預售屋「新達觀」Ａ棟五號十一樓之房屋及坐落基地、地下第二層
      編號五十四號車位乙個及「新達觀」Ａ棟六號十一樓之房屋及坐落基地、地下
      第二層編號四十七號車位乙個，並不及於所謂二座巨型自然大地公園、二千餘
      坪樹生態林。且系爭買賣契約第一條第一項第三款亦約定「公共設施含電梯
      間、樓梯間、壹樓門廳、走道、臺電受（配）電室、泵浦間、機械房、水箱、
      儲藏室、屋頂突出物、中央監控室及管理員室等。」亦不包括所謂二座巨型自
      然大地公園、二千餘坪生態林，尚難認二座巨型自然大地公園、二千餘坪
      生態林為雙方合意之給付範圍。又系爭房屋已然興建完成，並取得使用執照，
      有使用執照足憑，是就系爭房地之給付言之，被告已可為絕大部分之給付，難
      認有何瑕疵可言。綜上所陳，本件並無原告所主張得以解除契約之重大瑕疵或
      不完全給付，原告自不得以上開瑕疵為由主張解除契約，請求被告返還價金。
  三、被告辯稱系爭不動產於八十八年三月九日已取得使用執照，台灣電力公司於同
      年三月裝表供電，台北自來水事業處於同年五月二十八日接通水，水電接通後
      被告並以電話告知原告至被告處辦理貸款對保及產權用印手續，原告均未依約
      辦理，被告乃於八十八年六月十七日、八月二日、八月十六日致函原告限期依
      約辦理貸款對保及產權用印手續，否則即解除系爭買賣契約，原告已分別於八
      十八年八月三日、八月十九日收受，仍未如期履約，系爭買賣契約自已解除云
      云，雖據提出台北縣政府工務局八十八店使字第二二七號使用執照、被告致原
      告新店十六支局第八０五號、第八０六號存證信函暨回執、新店檳榔路郵局第
      二九一號、第三五二號存證信函暨回執、被告致台北自來水事業處函、被告致
      台灣電力公司函、台灣電力公司致被告函、台北自來水事業處櫃台收費作業系
      統表為證，然原告陳稱被告曾於八十七年一月十一日水電尚未接通時即通知原
      告辦理貸款對保手續，是於八十八年六月十七日接獲被告通知辦理貸款時曾致
      函被告請其說明是否取得使用執照且接通水電，惟被告均未回覆，亦經提出被
      告致原告重要通知、原告丙○○致被告存證信函暨回執、被告致原告乙○○新
      店檳榔路第二九一號存證信函、原告乙○○致被告第四一三號存證信函、被告
      致原告丙○○存證信函、原告丙○○致被告新店永安郵局第一一０號存證信函
      、第四三號存證信函、第一七０號存證信函為證。按契約當事人之一方遲延給
      付者，他方當事人得定相當期限催告其履行，如於期限內不履行時，得解除其
      契約。給付無確定期限者，債務人於債權人得請求給付時，經其催告而未為給
      付，自受催告時起，負遲延責任。民法第二百五十四條、第二百二十九條第二
      項分別著有明文。於附有條件之債務，於條件成就時，可認為發生未定履行期
      間之債務，是條件成就時，債權人仍須定期催告債務人履行，債權人逾期不履
      行時，始負遲延責任。惟條件之成就如為債務人無法得知者，債權人於催告債
      務人履行時，應告知條件成就之事實，方得使債務人負遲延責任。否則若債務
      人無法得知條件是否成就，徒以債權人之催告即令債務人負遲延責任，將使債
      務人陷於不可預測之風險，亦不符合契約兩造居於公平地位之本質及誠信原則
      。經查，依系爭買賣契約所附房地買賣期款表約定，第三十七期款於使用執照
      取得日給付，第三十八期款則於水電接通日辦理貸款。取得使用執照及接通水
      電均屬被告依約應申請、辦理之事項，係在被告控制之範圍內，被告於條件成
      就時催告原告履行債務時，應告知原告條件已成就之事實。系爭房地於八十八
      年三月九日已取得使用執照，台灣電力公司於同年三月裝表供電，台北自來水
      事業處於同年五月二十八日接通水雖屬事實，惟被告於八十八年六月十七日存
      證信函僅定期催告原告辦理貸款手續，並未通知原告已取得使用執照及接通水
      電之情。原告於八十八年六月二十四日致函被告請其說明是否已取得使用執照
      及接通水電，被告僅於同年八月二日、八月十六日再行分別致函原告催告辦理
      貸款及產權過戶用印手續，仍未告知水電接通事宜。被告雖辯稱曾以電話通知
      原告，然為原告所否認，且被告果曾以電話通知原告，於原告發存證信函表示
      質疑時，何不以書面通知原告以昭公信？況被告曾於水電接通前之八十七年一
      月十一日即通知原告辦理貸款，原告於八十八年六月十七日再接獲被告通知辦
      理貸款事宜時對條件是否成就表示疑問，亦與情理無違。綜上所述，被告既未
      於催告時告知原告條件已成就之事實，揆諸前開說明，原告當不負遲延責任。
      被告辯以原告給付遲延而解除系爭買賣契約，並沒收原告已繳價金作為違約金
      ，尚非可採。
  四、第按因可歸責於債務人之事由，致給付不能者，債權人得解除其契約。買賣契
      約成立後，物之出賣人為二重買賣，並已將該物之所有權移轉予後之買受人者
      ，移轉該物所有權於原買受人即屬不能給付，最高法院亦著有三十年度上字第
      一二五三號判例可資參照。查本件被告已將原告丙○○所購買系爭房地轉售予
      徐翠梨，將原告乙○○所購買系爭房地轉售予許昭慧，有原告提出之建物登記
      謄本及被告提出之被告與徐翠梨協議書及預定買賣契約書修訂協議書、徐翠梨
      受領房屋證明書、被告與許昭慧不動產買賣契約書及預定買賣契約書修訂協議
      書在卷可稽，足認為真實。則系爭房地因可歸責於被告之事由已不能給付予原
      告，原告以起訴狀繕本之送達為解除契約之意思表示，起訴狀繕本已於八十九
      年九月二十九日送達被告，有卷附送達證書足憑，原告主張系爭買賣契約業已
      解除，自屬有據。
  五、從而，原告本於契約解除回復原狀之法律關係請求被告給付原告丙○○九十九
      萬八千元，並按附表一所示金額及起算日起至清償日止，按週年利率百分之五
      計付之利息，請求被告給付原告乙○○八十七萬元，並按附表二所示金額及起
      算日起至清償日止，按週年利率百分之五計付之利息。即無不合，應予准許。
  六、又本件事證已臻明確，兩造其餘主張陳述及所提之證據均毋庸再予審酌，附此
      敘明。
  七、假執行之宣告：兩造陳明願供擔保請為宣告假執行或免為假執行，經核均與規
      定相符，爰分別酌定相當之擔保金額予以宣告。
  八、結論：原告之訴為有理由，依民事訴訟法第七十八條、第三百九十條第二項、
      第三百九十二條，判決如主文。
中      華      民      國    九十      年      七      月     十三     日
                              民事第四庭法      官  劉又菁
右為正本係照原本作成
如對本判決上訴，須於判決送達後廿日內向本院提出上訴狀
中      華      民      國    九十      年      三      月     十三     日
                                        法院書記官  黃瓊滿


司法院資訊處製作；財團法人民間司法改革基金會備份。
